【裁判字號】    89,訴緝,6
【裁判日期】    891102
【裁判案由】    誣告
【裁判全文】
臺灣苗栗地方法院刑事判決                            八十九年度訴緝字第六號
    公  訴  人  臺灣苗栗地方法院檢察署檢察官
    被      告  甲○○○
右列被告因誣告案件，經檢察官提起公訴（八十七年度偵字第二五一八號），本院判
決如左：
    主  文
甲○○○共同意圖他人受刑事處分，向該管公務員誣告，處有期徒刑捌月。
    事  實
一、甲○○○與謝秀蓮（業經本院於八十九年九月十四日以八十九年度訴緝字第四號
    判處有期徒刑捌月）係母女關係，由謝秀蓮擔任民間互助會會首，並由甲○○○
    邀集張文洲、駱賢德、鄭正義（二會）、鄭萬順、阮錫輝、陳東榮、范美惠、郭
    張月娥、鄭金龍、劉茂旗、朱添丁、洪富吉、葉阿英（即鄭葉月英）、劉麗香、
    鄭柏娥、陳永強等人共組新台幣（下同）二萬元之互助會，自民國（下同）八十
    二年七月起至八十五年五月十日止，每單月十日在苗栗縣苑裡鎮客庄八十六之十
    號甲○○○住處開標，並由甲○○○參與處理該互助會之事務；甲○○○另邀集
    張明達、張月娥、李秋滿、洪富吉、林美里、鄭正義（二會）、駱賢德、鄭素嬰
    、周美玉、阮錫輝、陳蘭、朱台蓉、羅碧媛、陳秀珠、「鳳珠」、蔡嘉玲、劉錦
    香、朱添丁、「鄭太太」、張朝榮、林勇財、謝妹、謝秀蓮、葉阿美等人自組一
    萬元之互助會，自八十三年十二月起，至八十六年一月止，每月五日在甲○○○
    前揭住處開標，甲○○○與謝秀蓮共同於八十四年一月十日、五月十日、七月十
    日，在甲○○○前揭住處，分別偽填寫二千三百元、二千五百元、三千元阿拉伯
    數字之標單，用以表示郭張月娥、朱添丁、阮錫輝三人分別於八十四年一月十日
    、五月十日、七月十日以二千三百元、二千五百元、三千元得標，使其他活會互
    助會員陷於錯誤而交付互助會款，藉此詐得互助會款，甲○○○並基於同一概括
    犯意，於八十四年六月五日偽填寫有一千五百元阿拉伯數字之標單，用以表示張
    明達係於八十四年六月五日以一千五百元得標，使其他活會互助會會員陷於錯誤
    而交付互助會款，藉此詐得互助會款，詎謝秀蓮與甲○○○明知上情，竟起意誣
    陷阮錫輝、陳蘭（未據告訴）、張月娥、朱添丁、張明達、郭張月娥等人，基於
    意圖使阮錫輝、陳蘭、張月娥、朱添丁、張明達、郭張月娥等人受刑事處分之共
    同犯意聯絡，於八十四年十一月十六日具狀向台灣新竹地方法院檢察署虛構「被
    告阮錫輝、陳蘭、張月娥、朱添丁、張明達、郭張月娥等六人自八十三年五月間
    起，於八十四年一月十日、五月十日、六月五日、七月十日，先後已在告訴人二
    人為會首之互助會參加競標，得標後均已領足得標之會款，熟料被告等竟對外宣
    稱告訴人已倒會，並唆使其餘會腳不要再按期繳交會款，並於八十四年十一月間
    ，向台灣新竹地方法院提起民事訴訟，請求告訴人給付會款，致使告訴人之互助
    會無法繼續運作」等不實之事實，嗣後阮錫輝、陳蘭、張月娥、朱添丁、張明達
    、郭張月娥等六人經台灣新竹地方法院檢察署檢察官以八十四年偵字第一０五九
    六號不起訴處分書為不起訴處分確定。
二、案經阮錫輝、張月娥、朱添丁、張明達、郭張月娥等五人訴請台灣新竹地方法院
    檢察署檢察官呈請台灣高等法院檢察署移轉台灣苗栗地方法院檢察署檢察官偵查
    起訴。
    理  由
一、訊據被告甲○○○對於提出告訴狀告訴告訴人阮錫輝、陳蘭、張月娥、朱添丁、
    張明達、郭張月娥等六人之事實固屬承認，惟矢口否認有何誣告犯行，辯稱：伊
    所言皆實在，告訴人阮錫輝、陳蘭、張月娥、朱添丁、張明達、郭張月娥等六人
    標會後確實均未付會錢等云。惟查，右揭事實業據告訴人阮錫輝、張月娥、朱添
    丁、張明達、郭張月娥等五人於偵查中指訴綦詳，而告訴人阮錫輝及張月娥、朱
    添丁、張明達、郭張月娥等五人及陳蘭等業經台灣新竹地方法院檢察署檢察官以
    八十四年偵字第一０五九六號不起訴處分書為不起訴處分確定，亦有台灣新竹地
    方法院檢察署檢察官八十四年偵字第一０五九六號不起訴處分書在卷足憑，被告
    甲○○○審理中亦坦承有在上揭告訴狀上簽章，內容亦係其提出委託代書書寫，
    ，而系爭告訴狀上確蓋有被告甲○○○及謝秀蓮之印文（見台灣新竹地方法院八
    十四年偵字第一０五九六號偵查卷宗第二頁反面），且該告訴狀亦係以共同被告
    謝秀蓮之名義於八十四年十一月十七日寄送台灣新竹地方法院檢察署（見前揭第
    一０五九六號偵查卷宗第八頁正面），此亦有系爭告訴狀及信封附卷足稽，被告
    甲○○○並於八十五年一月三日及一月十九日出庭明白陳稱「他們都死會了，會
    錢都不給我」，共同被告謝秀蓮則於八十五年一月三日、一月十九日、三月十一
    日、四月七日、四月二十三日、五月三日、五月二十七日、七月五日檢察官偵查
    時屢次以告訴人名義出庭應訊（見前揭第一０五九六號偵查卷宗第二十七頁正面
    、第三十七頁背面、第四十三頁背面、第四十六頁背面、第五十四頁背面、第五
    十八頁背面、第六十一頁背面、第七十一頁背面），此亦有各該點名單及訊問筆
    錄在卷可稽，是被告甲○○○及謝秀蓮共同未告訴本件告訴人阮錫輝、陳蘭、張
    月娥、朱添丁、張明達、郭張月娥等六人之事實堪以認定。次查，被告甲○○○
    與其女即共同被告謝秀蓮共同於八十四年一月十日、五月十日、七月十日，在甲
    ○○○前揭住處，分別偽填寫二千三百元、二千五百元、三千元阿拉伯數字之標
    單，用以表示郭張月娥、朱添丁、阮錫輝三人分別於八十四年一月十日、五月十
    日、七月十日以二千三百元、二千五百元、三千元得標，使其他活會互助會員陷
    於錯誤而交付互助會款，藉此詐得互助會款，甲○○○並基於同一概括犯意，於
    八十四年六月五日偽填寫有一千五百元阿拉伯數字之標單，用以表示張明達係於
    八十四年六月五日以一千五百元得標，使其他活會互助會會員陷於錯誤而交付互
    助會款，藉此詐得互助會款等情，業經台灣高等法院刑事庭以八十六年度上更（
    一）字第七四一號判決認定屬實，有台灣高等法院八十六年度上更（一）字第七
    四一號刑事判決書附卷可稽，然被告甲○○○與謝秀蓮卻於台灣新竹地方法院檢
    察官偵查中一再指述：「（問：你所告阮錫輝等六人詐欺是何事？）他們都是死
    會了，會錢都不給我；（問：會首是何人？）兩萬是我的；（問：他們都是死會
    了嗎？）都死會了；（問：都在何處標會？）都在我媽媽甲○○○家裡標會。」
    （前揭第一０五九六號偵查卷宗第二十四頁反面、第二十五頁正面、第二十六頁
    反面）「（問：你說阮錫輝等人已標過會，有無標單？）沒有留下來，標完會後
    就把標單丟掉了。」（見前揭第一０五九六號偵查卷宗第三十七頁反面）等云，
    被告雖辯稱：伊所說的都是真的等云，惟被告甲○○○所告訴之事實既經第一、
    二審法院多次調查詳實認定「阮錫輝、張月娥、朱添丁、張明達、郭張月娥及陳
    蘭等人尚未標會，而係遭被告甲○○○等人冒標」明確，是被告既明知本件告訴
    人等人之會錢已遭己標走，卻仍提出告訴人告訴彼等詐欺會錢，顯見被告甲○○
    ○及謝秀蓮自始即有虛構事實遂行誣告之故意，被告所辯所告具為真實云云，既
    與查證之事實不符，無非事後卸責之詞，不足採信，本件事證已臻明確，被告甲
    ○○○之犯行亦洵堪認定，應依法論科。
二、核被告甲○○○所為，係犯刑法第一百六十九條第一項之誣告罪，被告雖以一狀誣告告訴
    人阮錫輝等五人及陳蘭，惟其被害法益僅有一個，應僅成立一個誣告罪。而被告
    甲○○○與被告謝秀蓮二人間，具有犯意聯絡及行為分擔，應依刑法第二十八條
    以共同正犯論。爰審酌被告甲○○○等捏造事實向偵察機關誣告他人犯罪，濫用
    司法資源，欲以刑事程序規避民事責任，不僅惡性非輕，心態可議，且嚴重浪費
    司法資源於無異之訟累，利用司法機關為其私人避債之工具，影響國家偵查權之
    行使，使司法機關無法以充足之人力物力投入重大刑案，此一歪風實不可長，其
    不良影響不可謂不大，若不從重懲處以教育社會大眾，則司法資源顯仍將受廣泛
    之濫用，及其犯罪動機、手段、所生危害、犯罪後猶飾詞巧辯毫無悔意等一切情
    狀，量處如主文所示之刑，以示儆懲。
據上論斷，應依刑事訴訟法第二百九十九條第一項前段、刑法第二十八條、第一百六
十九條第一項判決如主文。
本案經檢察官吳義聰到庭執行職務
中      華民      國      八十九      年    十一    月    二      日
                                      臺灣苗栗地方法院刑事庭
                                          法  官  陳  鴻  斌
右正本證明與原本無異。
如不服本判決，應於判決送達後十日內，向本院提出上訴狀。
                                          書記官  陳  文  聰
中      華      民      國      八十九      年    十一    月    二      日
附錄論罪科刑法條
刑法第一百六十九條 (誣告罪)
意圖他人受刑事或懲戒處分，向該管公務員誣告者，處七年以下有期徒刑。
意圖他人受刑事或懲戒處分，而偽造、變造證據，或使用偽造、變造之證據者，亦同
。


司法院資訊處製作；財團法人民間司法改革基金會備份。
